臺灣高雄地方法院刑事判決　　　　　　　95年度易字第1641號
公　訴　人　臺灣高雄地方法院檢察署檢察官
被　　　告　辛○○
　　　　　　　　　　弄4之2號.
　　　　　　己○○
上列二人之
共　　　同
選任辯護人　莊美玲律師
上列被告因重利案件，經檢察官聲請簡易判決處刑（95年度偵字
第9770號、第13099 號、第16898 號），經本院認不適宜以簡易
判決處刑，改依通常程序審理，並判決如下：
    主  文
辛○○共同連續乘他人急迫，貸以金錢，而取得與原本顯不相當
之重利，處有期徒刑伍月，如易科罰金，以銀元參佰元（即新臺
幣玖佰元）折算壹日。
己○○共同連續乘他人急迫，貸以金錢，而取得與原本顯不相當
之重利，處有期徒刑參月，如易科罰金，以銀元參佰元（即新臺
幣玖佰元）折算壹日。
    事  實
一、辛○○自民國94年11月起僱用己○○為其處理銀行事務，並
    依己○○協助處理事務之款項金額支予報酬，每月支付己○○新台幣（下同）三萬元至五萬元不等之薪資。詎辛○○、
    己○○竟共同基於牟取不法重利之概括犯意聯絡，連續於下
    列時、地從各該借款人急於資金周轉之際，向各該借款人收
    取月息10分至30分不等之與原本顯不相當之重利：
  (一)辛○○自95年1 月間某日起至95年2 月17日止，分別借款十
    萬元、十萬元、十五萬元、十萬元予乙○○，約定以月息12
    分計算利息，依每交付十萬元本金，即扣款一萬二千元之比
    例預扣利息，並由乙○○按次開立票期為1 個月，相當於本
    金數額之支票1 紙以為擔保，藉此收取與原本顯不相當之重
    利。嗣經乙○○於95年3 月17日清償全部債務，合計辛○○
    向乙○○共收取本息五十萬四千元（即[100000 ×
    3]+150000+[120 00 ×3] +18000 ＝504000）。
  (二)辛○○於95年1 月間某日借款十八萬元予丙○○，約定以2
    個月為還款期限，並於支付本金時預扣利息三萬六千元（相
    當於月息10分），再由丙○○開立發票日為95年3 月10日，
    面額十八萬元之支票1 紙以為擔保，藉此收取與原本顯不相
    當之重利。嗣經丙○○遵期兌付上開票款，清償全部債務，
    合計辛○○向丙○○共收取本息二十一萬六千元。
  (三)己○○於95年3 月27日中午12時許，在高雄市○○路與苓雅
    路口，借款三萬元予丁○○，約定還款期日10天，並於交付
    本金時預扣利息三千元（相當於月息30分），復由丁○○開
    立面額六萬元之本票1 紙以為擔保，藉此收取與原本顯不相
    當之重利。嗣經丁○○遵期清償本金三萬元，合計己○○向
    丁○○共收取本息三萬三千元。
二、嗣於95年3 月29日晚間6 時30分許，經高雄市政府警察局三
    民第二分局員警持法院核發之搜索票，前往辛○○位於高雄
    市三民區○○○路402 巷10弄4 之2 號住處及高雄市苓雅區
    ○○○路222 之2 號之辦公處所執行搜索後，始循線查悉上
    情。
三、案經高雄市政府警察局三民第二分局移送台灣高雄地方法院
    檢察署檢察官偵查起訴。
    理  由
壹、證據能力部分：
一、本案卷附扣押物品目錄清單、贓物認領保管單分別為公務員
    於職務上所製作之紀錄文書、證明文書，依刑事訴訟法第15
    9 條之4 第1 款規定，均得為證據。至於扣案影印附卷之各
    該土地、建物所有權狀影本、本票影本及身分證件影本，均
    係用以證明各該借款人確有提供上開物品以為擔保之事實，
    均屬物證，非屬供述證據，而無傳聞法則之適用，均有證據
    能力，得引為證據。
二、本案被害人乙○○、庚○○、丙○○、丁○○均為被告以外
    之人，渠等於偵查中向檢察官所為之陳述業經依法具結，復
    無其他顯不可信之情狀存在，依刑事訴訟法第159 條之1 第
    2 項規定，均得為證據。
貳、實體部分：
一、訊據被告己○○自94年11月起即受僱於被告辛○○，且為被
    告辛○○處理銀行事務乙情，業據被告己○○坦認不諱，核
    與被告辛○○供稱：伊自94年11月起支付己○○報酬，由己○○為伊處理銀行支票匯款等事務，伊於94年11月、12月分
    別支付己○○報酬三萬元，自95年1 月起則按月支付己○○
    報酬五萬元等語相符（見本院95簡字5015號卷，以下簡稱簡
    字卷第24頁）。被告己○○復供承：伊自94年11月起有借款
    予他人，並且幫辛○○跑銀行，每幫辛○○匯款一筆另可取
    得一百元之報酬或等額之油資等語（見本院卷第22頁），顯
    見被告己○○受僱於被告辛○○，其二人就貸放本金、收取
    高利確有犯意聯絡與行為分擔之事實，已甚顯明。
二、又被告辛○○於95年1 、2 月間先後借款四十五萬元予乙○○，並按月依每十萬元收取一萬二千元（相當於月息12分）
    之比例取息，且由乙○○開立相當於借款本金之支票以為擔
    保、清償之事實，業據被告辛○○坦認在卷，並供稱：伊先
    後借款予乙○○十萬元、十萬元、十萬元、十五萬元，經乙○○全部清償完畢（見本院卷第55頁），核與證人乙○○證
    稱：伊於95年年初向被告辛○○借款，每次借十至十五萬元
    ，共借款3 至4 次，每次均開立支票，最後1 張支票之到期
    日為95年3 月17日，借款利息為月息12分，如借十萬元，則
    實拿八萬八千元，並開立支票、影印身分證件予被告辛○○
    以擔保債務等語相符（見偵字9770號卷第38頁），並有扣案
    之乙○○身分證影本1 紙可憑（見三民二分局移送卷第19頁
    扣押物品目錄表），應認真實。至於被告辛○○供稱：伊係
    自95年5 月起始陸續按月借款予乙○○，最後1 次借款予乙○○之時點為95年9 月間云云（見本院卷第55頁），惟被告
    辛○○之前開陳述與證人乙○○之證述已有不符，而被告辛○○貸放款項之對象眾多，自難期待其就貸放款項之時點均
    記憶清晰，本件復查無相當貸放款項帳冊以資核對，而證人
    乙○○就借款時點所為陳述，復有票據兌領日期以為佐據，
    是認當以借款人即證人乙○○所述與事實較為相符，而屬可
    採，附此敘明。
三、被告辛○○固坦承於上開時點借款予丙○○（見簡字卷第24
    頁），惟矢口否認有何重利犯行，被告辛○○、己○○復均
    否認有何借款予丁○○之情事，被告己○○並辯稱：伊並未
    見過丁○○，伊身上為警查獲之丁○○身分證正本1 件及本
    票1 張，係一位綽號「阿文」之友人轉交予伊收執云云。經
    查：
  (一)被告辛○○於前揭時點確有借款十八萬元予丙○○，並須扣
    利息三萬八千元之事實，業據被告辛○○供承在卷，並供稱
    ：丙○○係透過朋友介紹向伊借錢，伊向丙○○要求之利息
    約每月7 分，還款日則約定為借款日後2 個月等語（見簡字
    卷笫25頁），核與證人丙○○證稱：伊於95年1 月間向被告
    辛○○借款十八萬元，實拿十四萬四千元（即預扣利息三萬
    六千元），伊並交付身分證予被告辛○○，另由伊之友人在
    支票上背書，伊所開立之支票到期日為95年3 月10日，有遵
    期兌現等情相符（見偵字9770號卷第29頁），並有扣案之丙○○身分證件影本1 紙在卷足憑（見三民二分局移送卷第19
    頁），應認真實。惟按丙○○向被告辛○○借款十八萬元，
    經預扣2 個月之月息三萬六千元，依此推算其借款十八萬元
    本金之每月月息應為一萬八千元，故被告辛○○向丙○○收
    取之利息應相當於月息10分之事實，應可確認。故被告辛○○於警詢中辯稱：伊向丙○○收取之月息約僅7 分云云，容
    有誤會。另被告辛○○之辯護人固辯稱：丙○○係為友人向
    被告辛○○借款，顯見被告辛○○並無乘人急迫之情事可言
    云云（見簡字卷第25頁），惟衡諸日常生活經驗法則，倘非
    有急迫情事，則丙○○自無為其友人另謀他途借款之理，是
    縱丙○○係為友人借款，亦無解於被告辛○○係乘人急迫用
    款之際，牟取高利之事實，故辯護人之前開主張尚非可採。
  (三)再查，被告己○○於上開時點確有乘丁○○急迫之際，借款
    三萬元予丁○○，並依月息30分之比例，預扣利息三千元之
    事實，業據證人丁○○證述在卷，並當庭指認被告己○○即
    為當時借款予伊之人無訛（見本院卷第134 頁、第138 頁）
    ，並證稱：伊於95年3 月27日借款，…伊係看報紙向被告己○○借款，…借三萬元，實拿二萬七千元，10天後還款本金
    三萬元，借錢、還錢的地點都在中山路與苓雅路口，…伊並
    將身分證件及面額六萬元之本票交予己○○，…伊係業務員
    ，當日伊有一筆帳急著給付給客戶，所以才需要那三萬元，
    …伊已如數清償上開借款，但被告己○○表示當日沒空，不
    能將伊之本票、身分證件拿出來給伊，須待翌日始能返還，
    未料第3 天被告己○○就為警查獲等語（見偵字9770號卷第
    30 頁 ，本院卷第138 頁、第135 頁、第138 頁、第136 頁
    ），復有員警自被告己○○身上搜索查扣之丁○○身分證件
    正本1 張及丁○○所開立面額為六萬元之本票1 紙在卷足憑
    （上開身分證件正本業經丁○○領回，見三民二分局移送卷
    第12 頁 扣押物品目錄表、警卷(二)第27頁、第28頁贓物認領
    保管單），應認真實。故被告己○○辯稱：丁○○之身分證
    件及本票乃綽號「阿文」之男子交其收執云云，核與事實不
    符，不足採信。
四、綜上，本案事證已臻明確，被告辛○○、己○○前開連續重
    利犯行應堪認定，而被告己○○受僱於被告辛○○，對外代
    表被告辛○○處理金錢事務，已如前述，是被告辛○○、己○○就前揭犯罪事實(一)(二)(三)所示重利犯行並不因實際出面與
    借款人接洽者為被告辛○○或被告己○○而有異，故被告二
    人就上開重利犯行均有犯意聯絡及行為分擔，亦堪是認。
五、按「刑法第344 條重利罪成立要件所謂「取得與原本顯不相
    當之重利」係指就原本利率、時期核算及參酌當地之經濟狀
    況，較之一般債務之利息，顯有特殊之超額者而言，有最高
    法院27年上字第520 號判例要旨可資參照。我國中央銀行自
    89年以來，持續採行寬鬆之貨幣政策，金融機構貸放款項之
    利率逐年遞減，而以年利率6 ％、7 ％為平均之借款計息利
    率水準，此為眾所周知之事項，則被告辛○○、己○○向各
    該借款人所收取之利息均遠高於法定最高利率年利率20％，
    確有收取與原本不相當之重利之情事存在。故核被告辛○○
    、己○○前揭所為則係犯刑法第344 條之重利罪。被告辛○○、己○○間就前開犯行有犯意聯絡及行為分擔，為共同正
    犯（按被告行為後，95年7 月1 日實行之修正後刑法第28條
    就共同正犯之法條文字，由原「共同實施」修正為「共同實
    行」，其法條文字雖有更異，然被告辛○○、己○○二人無
    論依修正前、後之刑法第28條規定，均屬共同正犯，自無法
    律變更可言，而應適用裁判時法，即修正後之刑法第28條規
    定論罪）。
  (一)按行為後法律有變更者，適用行為時之法律，但行為後之法
    律有利於行為人者，適用最有利於行為人之法律。刑法第2
    條第1 項定有明文。
  1.就連續犯條文之變更：
    被告辛○○、己○○先後所犯前揭4 次重利罪犯行，時間緊
    接，所犯罪名相同，顯係出於概括之犯意反覆為之，為連續
    犯，惟被告二人行為後，刑法第56條連續犯之規定，業於94
    年1 月7 日修正公布刪除，並於95年7 月1 日施行，則被告
    二人之犯行，因行為後新法業已刪除連續犯之規定，此刪除
    雖非犯罪構成要件之變更，但顯已影響行為人刑罰之法律效
    果，自屬法律有變更，依新法第2 條第1 項規定，比較新、
    舊法結果，仍應適用較有利於被告之行為時法律即舊法論以
    連續犯，有最高法院95年第8 次刑事庭會議決議足資參照。
    故本件就被告二人之前開重利犯行，仍應爰依修正前刑法第
    56條之規定以一罪論，並加重其刑。
  2.就罰金刑最低刑度之變更：
    本件被告辛○○、己○○所犯刑法第344 條重利罪之主刑為
    1 年以下有期徒刑、拘役或科或併科銀元一千以下罰金。被
    告犯罪時之刑法就罰金刑之規定，依修正前刑法第33條第5
    款規定，罰金刑應處銀元一元以上，並應依修正前罰金罰鍰
    提高標準條例第1 條規定，就其原定數額得提高為2 倍至10
    倍，但法律已依一定比率規定罰金或罰鍰之數額或倍數者，
    依其規定。惟95年7 月1 日施行之修正後刑法第33條第5 款
    則規定：「罰金：新臺幣一千元以上，以百元計算之」，而
    95 年6月14日修正公布之刑法施行法第1 條之1 第2 項規定
    ：「94年1 月7 日刑法修正時，刑法分則編未修正之條文定
    有罰金者，自94年1 月7 日刑法修正施行後，就其所定數額
    提高為30倍，但72年6 月26日至94年1 月7 日新增或修正之
    條文，就其所定數額提高為3 倍」，比較修正前後之罰金刑
    輕重，該罰金刑之最低刑度於修法後已有加重，故以95年7
    月1 日修正公布施行前之規定較有利於被告，應依刑法第2
    條第1 項前段規定，適用行為時之法律，亦即適用修正前之
    刑法規定科刑。
  3.就易科罰金折算標準之變更：
    被告辛○○、己○○犯罪時之刑法第41條第1 項前段規定：
    「犯最重本刑為5 年以下有期徒刑以下之刑之罪，而受6 個
    月以下有期徒刑或拘役之宣告，因身體、教育、職業、家庭
    之關係或其他正當事由，執行顯有困難者，得以銀元一元以
    上三元以下折算一日，易科罰金。」，又受刑人行為時之易
    科罰金折算標準，依修正前罰金罰鍰提高標準條例第2 條前
    段規定（現已刪除），就其原定數額提高為100 倍折算1 日
    ，則本件受刑人行為時之易科罰金折算標準，應以銀元三百
    元折算1 日，經折算為新臺幣後，應以新臺幣九百元折算為
    1 日。惟95年7 月1 日施行之修正後刑法第41條第1 項前段
    則規定：「犯最重本刑為5 年以下有期徒刑以下之刑之罪，
    而受6 個月以下有期徒刑或拘役之宣告者，得以新臺幣一千
    元、二千元或三千元折算一日，易科罰金。」比較修正前後
    之易科罰金折算標準，以95年7 月1 日修正公布施行前之規
    定，較有利於被告，則應依刑法第2 條第1 項前段，適用修
    正前刑法第41條第1 項前段規定，定其易科罰金之折算標準
    。
  (二)爰審酌被告辛○○、己○○二人不思以正途賺取生活所需，
    而貸款收取重利，法紀觀念淡薄，且其行為將使借款人因受
    債務壓迫鋌而走險，致生社會問題，足以危害社會秩序，其
    二人所為自應受相當程度之刑事非難，惟念及被告二人犯後
    坦承部分犯行，其犯罪手段平和，並未對借款人施以暴力討
    債行為，又被告己○○受僱於被告辛○○，其所涉犯罪情節
    較輕，而被告辛○○、己○○均無前科，有台灣高等法院被
    告前案紀錄表2 份在卷可稽（見簡字卷第5 頁、第7 頁）及
    被告辛○○、己○○之智識程度均為大學畢業，均家境小康
    等一切情狀，分別量處如主文所示之刑，並諭知易科罰金之
    折算標準，以資懲儆。至於本件扣案之被害人丁○○之六萬
    元本票1 張、被害人乙○○、丙○○之身分證影本各1 紙均
    非被告辛○○、己○○所有之物，依法均不得沒收，附此敘
    明。
六、不另為無罪諭知部分：
  (一)公訴意旨另以：被告辛○○、己○○分別於下列時點借款予
    各該被害人，並收取與原本顯不相當之重利，因認被告辛○○、己○○就上開借貸情事亦涉有刑法第344 條重利罪嫌云
    云：
    1.於94年9 月起至同年12月止，借款二百三十八萬元予被害
      人甲○○，約定月息12分，並由被害人甲○○提供其母親
      戊○○之身分證影本、土地及建物所有權狀影本、面額五
      萬元之銀行本行支票12紙及由甲○○所簽立支票、本票以
      為擔保。
    2.於94年12月21日下午3 時許，借款一百二十萬元予被害人
      庚○○，約定月息4 分，並由被害人庚○○提供土地所有
      權狀9張、建物所有權狀3張以供擔保。
    3.於94年10月間借款三百五十萬元予被害人壬○○，約定月
      息5 分，並由被害人壬○○提供其土地所有權狀、土地及
      建物登記簿謄本、面額十五萬元之支票及張淑基、李麗雪
      、劉漢賓等人之土地登記簿謄本、所有權狀影本供作擔保
      。
  (二)按被告未經審判證明有罪確定前，推定其為無罪；又犯罪事
    實應依證據認定之，無證據不得認定犯罪事實，不能證明被
    告犯罪或其行為不罰者，應諭知無罪之判決，刑事訴訟法第
    154 條、第301 條第1 項分別定有明文。次按在訴訟上用以
    證明事實之證據，須於通常一般之人均不致於有所懷疑，而
    得確信其為真實之程度者，始得據以為有罪之認定；倘其證
    明尚未達到此一程度，而有合理之懷疑存在，致使無從為有
    罪之確信時，即應為無罪之判決，有最高法院76年台上字第
    4986號判例意旨可資參照。
  (三)訊據被告辛○○、己○○堅詞否認有何前開重利犯行，被告
    辛○○並辯稱：伊固曾借款予甲○○、壬○○等人，然均未
    收取利息等語（見簡字卷第22頁、第23頁）。經查：
  1.公訴人固主張：被告辛○○曾貸予被害人甲○○二百三十八
    萬元，並約定月息12分云云。惟被害人甲○○於警、偵訊中
    及本院審理時均未到庭說明。另證人即甲○○之母戊○○則
    到庭證稱：伊曾於94年10月間為甲○○還款予被告辛○○，
    共償還六十萬元，係以支票給付，另以甲○○的店抵付二十
    萬元債款，將之盤讓予被告辛○○經營，…被告辛○○並未
    指明伊所還的是否為利息，…伊不清楚甲○○到底積欠多少
    錢等語（見本院卷第129 頁、第130 頁），並有卷附戊○○
    用以還款之中國國際商業銀行本行支票12紙及扣案之戊○○
    所有土地及建物所有權狀各1 紙、甲○○所開立之支票16紙
    在卷足憑（見警卷(一)第14頁，三民二分局移送卷第18頁扣押
    物品目錄表，警卷(一)第6 頁、第8 頁），惟僅憑前開證據尚
    難遽予推論被告辛○○貸予甲○○之借款數額及利息究係若
    干，公訴人復未能提出其他積極證據以為證明，自難認被告
    辛○○此部分有何貸款予甲○○，並向其收取高利之情事。
  2.公訴人復主張：被告辛○○曾貸予被害人庚○○一百二十萬
    元，並約定月息4 分云云。證人庚○○並於偵查中證稱：伊
    於94年12月21 日 向辛○○借款一百二十萬元，約定月息4
    分，並由伊以（土地及建物之）所有權狀及開立面額一百二
    十萬元之本票以為擔保，伊已清償八十萬元，尚有四十萬元
    欠款未還，伊於借款一百二十萬元時，即已支付利息四萬八
    千元等語（見偵字9770號卷第31頁），復有扣案之庚○○所
    有之土地所有權狀正本9 張、建物所有權狀正本3 張在卷足
    憑（上開所有權狀均經庚○○領回，見三民二分局移送卷第
    18頁扣押物品目錄表1 件及警卷(二)第8 頁贓物認領保管單1
    份、第9 至20頁土地暨建物所有權狀影本12紙）。惟證人庚○○於本院審理時則改稱：辛○○打算投資伊之工程，該一
    百二十萬元應該是投資款，…辛○○有來工地查看，還幫伊
    支付工人的薪資，…除了上開一百二十萬元之外被告還有出
    資投資伊之工程，…伊向被告辛○○所借之一百二十萬元並
    未給付任何利息，亦未預扣利息等語（見本院卷第58頁、第
    59 頁） ，是其所證前後已非一致，尚須其他積極證據以為
    佐證。而被告辛○○辯稱：伊自94年11月底起至95年1 月23
    日止曾投資庚○○所經營之生意，先後投資總額達二百餘萬
    元等語（見簡字卷第24頁），則與證人庚○○證述：被告辛○○有投資其工程等情相合，故被告辛○○交付予庚○○之
    一百二十萬元究係借款或係投資款，已非無疑。況遍查本件
    卷證，除被害人庚○○於警詢中之指述外，再無其他積極證
    據足證被告辛○○有何預扣利息，或向庚○○收取高利之情
    事，尚難認公訴人所提出之前開證據，已達使通常一般之人
    均不致於有所懷疑，而得確信其為真實之程度，自不得僅憑
    被害人庚○○前開有瑕疵之指述，逕為認定被告辛○○此部
    分犯行之論據。
  3.公訴人另主張：被告辛○○曾貸予被害人壬○○三百五十萬
    元，並約定月息5 分云云。惟經本院合法傳拘證人壬○○，
    其均未到庭作證，再佐以被害人壬○○於警詢中固指述：伊
    自94年10月起先後6 次向被告辛○○共借款三百五十萬元，
    含利息共積欠四百三十萬元，被告辛○○向伊收取月息5 分
    之利息云云（見警卷(二)第1 頁背面）。惟查本件經警搜索查
    扣，用以擔保上開借款之票據，僅壬○○所簽發，面額十五
    萬元之支票1 張，此有贓物認領保管單1 紙在卷可憑（見警
    卷(二)第3 頁），顯與被害人壬○○所指述之貸借本金及利息
    均不符。本件復查無其他積極證據足證被害人壬○○所指述
    之借款情事，故自難僅憑被害人董玉芳於警詢中之片面指述
    ，即逕予推認被告辛○○、己○○此部分亦涉有重利犯行。
  (四)綜上，被告辛○○、己○○此部分之犯行，證據既均尚有未
    足，不能證明被告辛○○、己○○有何對被害人甲○○、壬○○貸予款項、收取重利之犯罪情事，揆諸前揭說明，本應
    為被告辛○○、己○○二人無罪之諭知，然因公訴人認被告
    辛○○、己○○前揭犯行，與前開業經論罪科刑部分，均有
    連續犯之裁判上一罪關係（見簡字卷第20頁），本院爰均不
    另為無罪之諭知，附此敘明。
據上論斷，應依刑事訴訟法第452 條、第299 條第1 項前段，刑
法第2 條第1 項、第28條、刪除前刑法第56條、刑法第344 條、
修正前刑法第41條第1 項前段，罰金罰鍰提高標準條例第1 條前
段、刪除前罰金罰鍰提高標準條例第2 條，判決如主文。
本案經檢察官董秀菁到庭執行職務。
中　　華　　民　　國　　96　　年　　4 　　月　　30　　日
                  刑事第八庭    審判長法　官  李政庭
                                      法  官  李育信
                                      法  官  賴文姍
以上正本證明與原本無異。
如不服本判決，應於判決送達後10日內，向本院提出上訴狀。
中　　華　　民　　國　　96　　年　　4 　 月　　 30 　 日
                                      書記官  王高山
附錄本案論罪科刑法條：
刑法第344條
乘他人急迫、輕率或無經驗貸以金錢或其他物品，而取得與原本
顯不相當之重利者，處1 年以下有期徒刑、拘役或科或併科1 千
元以下罰金。
